臺灣臺北地方法院民事判決　　　　　　 100年度訴字第2022號
原　　　告　白麗美
訴訟代理人　張雙華律師
被　　　告　陳美智
上列當事人間塗銷抵押權登記事件，本院於一百年七月十八日言
詞辯論終結，判決如下：
    主      文
被告應將坐落臺北市○○區○○段一小段四四七地號土地（權利
範圍：四分之三）及臺北市○○區○○段一小段六○四建號建物
（權利範圍：全部），收件字號為民國七十四年中山字第一五六
二五○號，登記日期為民國七十四年五月二十七日，擔保債權總
金額本金最高限額新臺幣七十萬元，權利人為被告之抵押權予以
塗銷。
訴訟費用由被告負擔。
    事實及理由
一、原告起訴主張：原告因繼承而為臺北市○○區○○段一小段
    447地號土地（權利範圍：3/4），及其上604建號（門牌號
    碼：臺北市中山區○○○路250巷7弄24號，權利範圍：全部
    )（下稱系爭房地）公同共有人之一。被告前以原告母親白
    陳金貴為擔保原告大弟白聰文對被告之債務，而於民國74年
    5 月27日以白陳金貴名下之系爭房地設定債權總金額為新臺
    幣（下同）70萬元之本金最高限額抵押權，而聲請裁定拍賣
    抵押物，並為本院以99年度司拍字第401號民事裁定准予拍
    賣在案。按原告母親白陳金貴早於73年9月2日死亡，自絕無
    在74年間與被告就系爭抵押權之設定成立物權契約意思表示
    合致之可能，系爭抵押權設定契約應自始不成立。且依最高
    法院96年度台上字第859號判決意旨，原告自得本於所有人
    地位，依據民法第767條中段、民法第828條第2項、第820條
    第5項，訴請塗銷系爭抵押權。並聲明：被告應將坐落臺北
    市○○區○○段一小段447地號土地（權利範圍：3/4），及
    其上604建號（建物門牌：臺北市中山區○○○路250巷7弄
    24號，權利範圍：全部），收件字號74年中山字第156250號
    ，登記日期74年5月27日，所設定擔保被告對白聰文債權總
    金額70萬元之本金最高限額抵押權予以塗銷。
二、被告則抗辯以：訴外人白聰文透過代書黃菊伍於74年5月25
    日向被告借款692,350元，並提供白陳金貴所有系爭房地設
    定抵押權作為擔保，並委託黃菊伍辦理系爭抵押權設定登記
    ，被告對白陳金貴死亡一事不知情，且訴外人白聰德即白聰
    文之兄弟於77年5月18日就系爭抵押權塗銷一事亦曾與被告
    協議。並聲明：駁回原告之訴。
三、 兩造不爭執及爭執之事項：
（一）兩造不爭執事項：
   1、訴外人白陳金貴所有之台北市○○區○○段一小段447地
      號土地、權利範圍四分之三，及其上604建號建物、權利
      範圍全部，於74年5月27日擔保白聰文向被告借款新台幣
      692,350元之債務，而設定最高限額抵押權70萬元予被告
      ，權利存續期間為74年5月24日至103年5月23日。
   2、白陳金貴於73年9月2日死亡。白聰文於94年5月5日死亡。
   3、白聰文迄今未清償對被告之上開債務。
   4、被告聲請拍賣前開抵押物，經本院99年度司拍字第401號
      裁定准許。
四、原告主張其被繼承人白陳金貴於設定系爭抵押權前已經死亡
    ，該抵押權設定契約無由成立，被告則以不知此事且經地政
    機關登記完竣為辯，是本件之爭點厥為系爭最高限額抵押權
    之設定是否成立？經查：訴外人白陳金貴於73年9月2日死亡
    ，訴外人白聰結、白聰德、白聰慶、白聰文、羅白麗卿及原
    告白麗美均為其繼承人。74年間，白聰文為向被告陳美智借
    款，遂提供白陳金貴名下系爭房地，設定抵押權予陳美智，
    並委由代書前往台北市中山地政事務所辦理抵押權登記事宜
    ，經中山地政事務所以中山字第156250號收件，登記日期為
    74年5月27日等情，有土地及建物登記謄本、除戶戶籍謄本
    、他項權利證明書、抵押權設定契約書、台北市中山地政事
    務所於100年6月23日函送之土地及建築改良物登記簿等資料
    在卷可憑（見本院卷第9至16頁、第39至42頁、第53至60 頁
    ），且為兩造所不爭執，自堪信為真實。則死亡之人無權利
    能力，更無行為能力甚至意思能力，白陳金貴既於系爭物權
    契約設定前死亡，顯無就系爭抵押權設定契約有意思表示合
    致之可能，原告主張系爭抵押權設定契約應自始不成立，尚
    非無據。至本件系爭抵押權，竟能於上開不動產所有權人死
    亡後以不實之抵押權設定契約書辦理登記，其代辦之代書及
    地政機關難辭其咎，自不能以其等違法之舉措遽認本件抵押
    權有效成立。從而，原告依民法第767條中段除去妨害請求
    權之法律關係，訴請被告塗銷系爭抵押權登記，核屬有據。
五、綜上所述，系爭抵押權契約係以已死亡之白陳金貴與被告為
    契約當事人，然雙方無從意思表示合致，則該物權契約已無
    由成立，而系爭抵押權登記之存在，已妨害原告就系爭房地
    之所有權，從而，原告依民法第767條中段、第821條、民法
    第828條第2項之規定，訴請被告塗銷系爭抵押權設定登記，
    即屬有據，為有理由，應予准許。
六、本件事證已臻明確，兩造其餘攻擊防禦方法及未經本院援用
    之證據，核與判決之結果不生影響，爰不予逐一論駁，附此
    敘明。
七、據上論結，本件原告之訴為有理由，依民事訴訟法第78條，
    判決如主文。
中    華    民    國   100    年    8     月     1    日
                  民事第七庭    法  官  吳定亞
以上正本係照原本作成。
如對本判決上訴，須於判決送達後20日內向本院提出上訴狀。如
委任律師提起上訴者，應一併繳納上訴審裁判費。
中    華    民    國   100    年    8     月     1    日
                                書記官  張婕妤